【裁判字號】    99,上訴,1358
【裁判日期】    991005
【裁判案由】    毒品危害防制條例等
【裁判全文】
臺灣高等法院臺中分院刑事判決        99年度上訴字第1358號
上  訴  人  臺灣臺中地方法院檢察署檢察官
被      告  戊○○
選任辯護人  張淑琪律師
被      告  丙○○
選任辯護人  陳武璋律師
上列上訴人因被告等違反毒品危害防制條例等案件，不服臺灣臺
中地方法院99年度重訴字第667號中華民國99年6月3日第一審判
決（起訴案號：臺灣臺中地方法院檢察署99年度偵字第2519、35
47、2984號，移送併辦案號：99年度偵字第6250、7623號），提
起上訴，本院判決如下：
    主  文
上訴駁回。
    事  實
一、戊○○明知海洛因業經公告列為毒品危害防制條例第2條第2
    項第1款之第一級毒品，不得運輸及持有，且係行政院依據
    懲治走私條例第2條第4項授權公告之甲項管制進出口物品，
    不得私運進口，竟基於幫助運輸第一級毒品海洛因及私運管
    制物品進口之犯意，於民國98年5月底某日，因友人林峻賢
    （所涉運輸毒品部分，業經原審法院以98年度重訴字第3160
    號判處有期徒刑8年10月確定）向其表示經濟困難，戊○○
    詢問林峻賢是否有意願至境外代為運輸海洛因回臺，林峻賢
    因圖運輸每球海洛因，可獲得新臺幣（下同）2萬元之報酬
    而應允，戊○○即將林峻賢介紹予真實姓名、年籍不詳，綽
    號「寶哥」、「阿肥」之成年男子、方進財（另案偵辦中）
    所組成之販運毒品集團。於98年5月30日，林峻賢應戊○○
    之邀，搭機前往大陸珠海市「海麗飯店」與戊○○會合，由
    戊○○、所屬「寶哥」走私毒品集團位在大陸地區之成員即
    綽號「阿肥」之男子提供海洛因球1球，教授林峻賢如何塞
    入肛門夾帶，教授完畢後，戊○○、綽號「阿肥」之人將該
    海洛因球取回，並指示林峻賢先行回臺灣，待下次正式夾帶
    ，林峻賢於同年5月31日自行搭機返回臺灣。俟林峻賢回臺
    灣後訂妥機票，聯絡戊○○，告知訂妥98年6月6日之機票，
    戊○○即聯絡綽號「阿肥」之男子，並將林峻賢在大陸地區
    使用之行動電話門號0000 0000000號電話留予綽號「阿肥」
    之男子，由綽號「阿肥」之男子直接與林峻賢聯絡，綽號「
    阿肥」之男子乃與林峻賢聯繫，請林峻賢到珠海市後，先到
    某涼茶舖與其會合。林峻賢於98年6月6日15點30分許，自高
    雄市小港國際機場搭乘復興航空GE-363號次班機前往澳門，
    並輾轉到達珠海市與綽號「阿肥」之男子見面，綽號「阿肥
    」之男子請林峻賢至海麗飯店投宿並等候消息。於同年6月6
    日23時許，綽號「阿肥」之男子前往海麗飯店與林峻賢會合
    ，並將已以塑膠膜包裝妥當海洛因6球交予林峻賢，請林峻
    賢自行塞入肛門，並交付林峻賢已搭配門號0000000000號之
    SAMSUNG廠牌行動電話1支，指示林峻賢回臺灣後，以該行動
    電話撥打門號0000000000 號聯繫在臺灣之接應者。林峻賢
    旋於同年6月7日中午，經由澳門搭乘長榮航空BR-830號次班
    機，由大陸地區走私運輸前揭海洛因返回臺灣。於同日14時
    30分許，由高雄市小港國際機場入境時為彰化憲兵隊會同員
    警查獲，經帶同林峻賢至高雄市立聯合醫院大同院區鑑驗排
    放，於同日16時30分許將夾藏在肛門內之海洛因球6球（淨
    重343.13公克，含包裝總重360.41公克）排出體外為警查扣
    ，並扣得綽號「阿肥」之男子交付林峻賢用以聯繫在臺接應
    者之SAMSUNG廠牌行動電話1支（序號000000000000000，後
    變更為00001，內含門號0000000000號之SIM卡1張）及林峻
    賢在大陸地區所購，並曾用以聯繫運毒事宜之NOKIA山寨版
    行動電話1支（序號000000 000000000，內含大陸地區易付
    卡門號00000000000號之SIM 卡1張）。經林峻賢供出上情，
    始循線查獲。
二、丙○○明知海洛因業經公告列為毒品危害防制條例第2條第2
    項第1款之第一級毒品，不得運輸及持有，且係行政院依據
    懲治走私條例第2條第4項授權公告之甲項管制進出口物品，
    不得私運進口，竟基於幫助運輸第一級毒品海洛因及私運管
    制物品進口之犯意，於97年10月間某日，因友人王得名（所
    涉運輸毒品部分，業經原審法院以98年度重訴字第3160號判
    處有期徒刑9年確定）積欠地下錢莊、當舖債務，而向其表
    示經濟困難，丙○○詢問王得名是否有意願至境外代為運輸
    海洛因回臺，王得名因圖運輸每球海洛因，可獲得報酬3萬
    元而應允。丙○○即於97年11月間某日，於柬埔寨某處，將
    王得名介紹予真實姓名、年籍不詳，綽號「寶哥」之成年男
    子、方進財所組成之販運毒品集團之成員甲○○（原審法院
    另案審理中）。嗣於98年5月15日上午7點30分許，王得名與
    前揭販運毒品集團之成員蔡文發、方柏勝（業經原審法院以
    98 年度重訴字第3160號各判處有期徒刑9年確定）、吳明華
    （業經臺灣高等法院高雄分院以99年度上訴字第288號判處
    有期徒刑12年），自臺南市搭乘計程車一同前往高雄市小港
    機場，並一起搭乘越南航空公司VN-9 27號次班機前往越南
    ，再轉柬埔寨金邊市。於同年5月19日晚間，蔡文發、王得
    名、方柏勝、吳明華等4人在下榻之金邊市金邊大飯店與甲
    ○○及綽號「寶哥」之男子會合，甲○○將已以塑膠膜多層
    包裝妥當之球狀海洛因20 球交予王得名，由王得名、蔡文
    發教導方柏勝、吳明華將海洛因球塞入肛門夾藏運輸之方法
    ，而由方柏勝、王得名、吳明華等3人負責運輸，該3人即分
    別將海洛因球6顆、6顆、8 顆塞入其等肛門內，綽號「寶哥
    」之男子、甲○○並交待方柏勝、王得名、吳明華3人於夾
    帶海洛因進入臺灣並將海洛因球排出後，由王得名負責與甲
    ○○聯絡，並帶該等海洛因球至臺北市花園酒店，綽號「寶
    哥」之男子、甲○○會聯絡真實姓名、年籍不詳，綽號「二
    兄」之成年男子或集團其他成員收取。王得名、吳明華、方
    柏勝等3人，乃於98年5月20 日上午8時許，將前揭海洛因塞
    入肛門內藏匿妥當後，自柬埔寨金邊市搭機至越南，並於同
    日上午11時許抵達越南，再由越南轉搭越南航空VN -926號
    次班機返回臺灣。於同日21 時55分許，由高雄市小港國際
    機場入境，將上開第一級毒品海洛因由柬埔寨走私運輸進入
    臺灣。嗣王得名、方柏勝、吳明華等3人入境臺灣後，為警
    在機場內查獲，經帶同方柏勝、王得名等2人至高雄市立聯
    合醫院大同院區鑑驗排放，於98年5月21日上午4時10分許，
    陸續排出體內夾藏之海洛因球共12球為警查扣（王得名6球
    ，淨重439.94公克，含包裝總重467.90公克；方柏勝6球，
    淨重453.42公克，含包裝總重476.52公克)，另扣得王得名
    、方柏勝等所有之LG廠牌行動電話1支（序號00000000000
    0000，內含柬埔寨使用之不詳門號SIM卡1張，係王得名供聯
    繫運輸毒品所用）、SONY ERICSSON廠牌行動電話1支（序號
    000000000000000，內含門號0000000000號之SIM卡1張，係
    王得名供聯繫運輸毒品所用）、行動電話1支（序號0000000
    00000000，含搭配門號0000000000號SIM卡1張，係方柏勝供
    聯繫運輸毒品所用）。吳明華入境時則由內政部警政署航空
    警察局高雄分局查獲，並扣得其夾帶之第一級毒品海洛因8
    球（淨重602.35公克，含包裝總重632.11公克）。另蔡文發
    於98年6月19日16時許，經桃園國際機場返臺，為警持拘票
    將之拘提到案，扣得其所有供聯繫運輸海洛因所用之SONY
    ERICSSON廠牌行動電話1支（序號000000000000000，內含門
    號0000000000號之SIM卡1張）、NOKIA廠牌行動電話1支（序
    號00000000000000000，內含門號0000000000號之SIM卡1張
    ）。嗣經王得名供出上情，而循線查獲。
三、案經內政部警政署刑事警察局移送、彰化縣警察局彰化分局
    、憲兵司令部彰化憲兵隊報告臺灣臺中地方法院檢察署檢察
    官偵查起訴。
    理  由
一、證據能力部分：按當事人、代理人或辯護人於法院調查證據
    時，知有第159 條第1項不得為證據之情形，而未於言詞辯
    論終結前聲明異議者，視為有前項之同意，刑事訴訟法第15
    9條之5第2項定有明文。此乃係基於證據資料愈豐富，愈有
    助於真實發現之理念，酌採當事人進行主義之證據處分權原
    則，並強化言詞辯論主義，透過當事人等到庭所為之法庭活
    動，在使訴訟程序順暢進行之要求下，承認傳聞證據於一定
    條件內，得具證據適格。此種「擬制同意」，因與同條第一
    項之明示同意有別，實務上常見當事人等係以「無異議」或
    「沒有意見」表示之，斯時倘該證據資料之性質，自起訴書
    之記載而了解，或偵、審中經檢察官、審判長、受命法官告
    知，或被告逕為認罪答辯或有類似之作為、情況，即可認該
    相關人員於調查證據之時，知情而合於擬制同意之要件（最
    高法院96年度臺上字第4174號判決要旨參照）。查本件檢察
    官、被告等及其辯護人迄至本院言詞辯論終結前，對本判決
    下述所引用被告以外之人於審判外所為之言詞或書面陳述之
    證據能力，均未聲明異議，本院審酌該等證據資料製作時之
    情況，尚無違法不當及證明力明顯過低之瑕疵，且為證明被
    告之犯罪事實存否所必要，認為以之作為證據應屬適當，揆
    諸前開說明，自均具證據能力。
二、實體部分：
(一)、就事實欄一部分：訊據被告戊○○對於事實欄一所示之犯罪
    事實於警詢、偵查及原審、本院審理時均坦承不諱，核與證
    人林峻賢於警詢、偵查中證述之情節相符（見臺灣臺中地方
    法院檢察署99年度偵字第3547號偵查卷第31至34頁、第35、
    36頁），復有內政部警政署國人入出境資料（即被告戊○○
    入出境資料，見臺灣臺中地方法院檢察署99年度偵字第3547
    號偵查卷第15頁）、法務部－入出境資訊連結作業查詢資料
    （即證人林峻賢之入出境資料，附於原審卷）、原審法院98
    年度重訴字第3160號刑事判決各乙份在卷可參，足認被告戊
    ○○自白確與事實相符，應堪採信。本件事證明確，被告戊
    ○○犯行洵堪認定。
(二)、就事實欄二部分：訊據被告丙○○就事實欄二所示之犯罪事
    實於警詢、偵查及原審、本院審理時均坦承不諱，核與證人
    蔡文發、王得名於警詢、偵查中證述之情節相符（見彰化縣
    警察局彰化分局刑案偵查卷第8至10頁、第12至14頁、臺灣
    臺中地方法院檢察署99年度偵字第2519號偵查卷第63、64頁
    ），復有法務部調查局98年6月12日調科壹字第09823017050
    號濫用藥物實驗室鑑定書（見彰化縣警察局彰化分局刑案偵
    查卷第26頁）、法務部－入出境資訊連結作業查詢資料（即
    被告丙○○、證人王得名之入出境資料，附於原審卷）、原
    審法院98年度重訴字第3160號刑事判決各乙份在卷可參，足
    認被告丙○○自白確與事實相符，應堪採信。本件事證明確
    ，被告丙○○犯行洵堪認定。
三、論罪科刑部分：
(一)、核被告戊○○、丙○○各就事實欄一、二所為，均係犯刑法
    第30條第1項、毒品危害防制條例第4條第1項運輸第一級毒
    品罪、及刑法第30條第1項、懲治走私條例第2條第1項私運
    管制物品進口罪之幫助犯。公訴人起訴及上訴意旨均認被告
    二人就事實欄一、二所為，均係為運輸第一級毒品、私運管
    制物品進口罪之正犯。然按刑法上之幫助犯，係對於犯罪與
    正犯有共同之認識，而以幫助之意思，對於正犯資以助力，
    而未參與實施犯罪之行為者而言。因此如未參與實施犯罪構
    成要件之行為，且係出於幫助之意思提供助力，即屬幫助犯
    ，而非共同正犯。查證人蔡文發於偵訊時證稱丙○○負責運
    輸毒品及幫忙找人等語，惟被告丙○○、戊○○於偵訊時均
    僅供稱曾經為綽號寶哥集團運輸過毒品（見99偵2519卷第69
    頁，99偵3547卷第56、57頁），及證人王昆琪於本院證稱（
    被告二人是否受寶哥僱用？）我們跟寶哥只是朋友，只是寶
    哥講說有無朋友想賺錢叫我介紹。（平常跟被告二人是否都
    領寶哥薪水？）沒有。（平常有無固定為寶哥工作？）沒有
    等語（見本院卷第102頁），亦無其他證據足以證明案發時
    被告二人確屬綽號寶哥運毒集團之成員，自難認被告戊○○
    、丙○○二人於本案案發時仍為綽號寶哥運毒集團之成員，
    負責運輸毒品及找人運毒之工作。而被告二人係因證人林峻
    賢、王得名經濟困難，因而介紹證人林峻賢、王得名等進入
    該販運毒品集團擔任運輸海洛因之工作，渠等並未因此獲得
    任何好處，業據證人王昆琪於本院結證明確（見本院卷第10
    2頁背面），足見渠等係以幫助他人犯罪之意思而為之。雖
    證人蔡文發於偵訊時證稱：介紹夾帶海洛因入境台灣的人，
    夾帶的人每成功夾帶進來；介紹的人可以分得5000元，這是
    王昆琪說的云云。然證人蔡文發所證述內容屬傳聞證據，本
    無證據能力，況證人王昆琪於本院審理中已否認蔡文發之證
    述（見本院卷第102頁背面），是證人蔡文發之上述證言尚
    難據為不利被告等之認定。再者，被告二人所實施者，均係
    運輸第一級毒品罪及私運管制物品進口罪構成要件以外之行
    為，縱被告戊○○曾於飯店教授證人林峻賢試塞海洛因球，
    業據證人林峻賢於偵訊時證述在卷，然被告戊○○所為係在
    證人林峻賢正式夾帶毒品運輸回台之前，屬運輸第一級毒品
    罪及私運管制物品進口罪構成要件以外之行為，衡情至多可
    認係事前予以助力之行為，被告丙○○則無此部分行為，且
    被告二人均非居於主導、策劃本件運毒入臺之地位，對於扣
    案海洛因球運送來臺之詳細時間、數量及後續處理均無所知
    ，且查無其他積極證據足以證明被告二人係以正犯之犯意參
    與犯罪，是應認被告二人均僅成立幫助犯，公訴人起訴及上
    訴意旨認被告二人同應論以共同正犯，容有誤會。
(二)、被告二人分別以一行為同時觸犯幫助運輸海洛因毒品罪及幫
    助私運管制物品進口罪，應依刑法第55條規定，從一重論以
    幫助運輸第一級毒品罪。又移送併辦部分（即臺灣臺中地方
    法院檢察署99年度偵字第7623號），與本件已起訴運輸第一
    級毒品部分，犯罪事實相同，為同一案件，本院自應併予審
    理。
(三)、被告二人幫助綽號「寶哥」之男子等人犯上開運輸第一級毒
    品罪，為幫助犯，爰均依刑法第30條第2項之規定減輕其刑
    。
(四)、被告戊○○就事實欄一所示、被告丙○○就事實欄二所示之
    犯罪事實，於偵查中及審判中均已自白，符合毒品危害防制
    條例第17條第2項之規定，自應就被告二人所犯之部分，遞
    減輕其刑。又毒品危害防制條例第17條第1項固規定：「犯
    第四條至第八條、第十條或第十一條之罪，供出毒品來源，
    因而查獲其他正犯或共犯者，減輕或免除其刑」。然查，證
    人即本案承辦警員乙○○於本院結證稱：「（本件被告戊○
    ○、被告丙○○違反毒品危害防治條例案件，是否你承辦？
    ）是。也是我查獲的。（當時是否指揮偵辦這個案子？）我
    們小隊長帶隊，主辦人員是我。（後來有無另外查獲共犯甲
    ○○？）有。（後來如何查獲共犯甲○○？）查獲被告戊○
    ○、被告丙○○時，甲○○還在大陸跟柬埔寨跑來跑去，我
    們因為實施通訊監察掌握甲○○行蹤，後來甲○○跟主嫌撕
    破臉所以返回臺灣，我們就拘提甲○○到案。（如何知道要
    拘提他？）因為實施通訊監察時甲○○有講到工作地點，且
    有比對記憶卡的座標。（如何知道要監聽哪支電話？）我們
    除了查獲被告戊○○、丙○○外，還有好幾位共犯，當時我
    們就在監聽電話，包括甲○○的電話也在掌握中。（你們查
    獲甲○○是否因為被告戊○○、丙○○供出資料而得以查獲
    ？）無法論斷是他們提供，因為我們實施通訊監察已經快兩
    年，他們提供的資料我們很早就已經掌握。（查獲被告戊○
    ○、被告丙○○是否就查獲其他人？）已經查獲林峻賢、王
    得名、蔡文發等好幾位，在查獲這些人之前，從通訊監察中
    就已經掌握到被告戊○○、丙○○。（請求提示警卷九十九
    年一月二十一日筆錄第三頁，被告丙○○有提到甲○○行動
    電話號碼，是被告丙○○確認嗎？）只能說他提供的電話跟
    我們已經掌握的甲○○電話是相符的。在此之前我們已經掌
    握甲○○所使用的電話。（你們掌控運毒集團是否有犯罪組
    織表？）是的。（犯罪組織表中有關甲○○的部分，是否早
    就在你們犯罪組織表內部了？）是的。很早就掌握了」等語
    （見本院卷第141、142頁）。由該證人之供述，可知警方查
    獲本件被告二人之前即已掌握共犯王昆琪為系爭運毒集團之
    成員及持用之電話號碼等資料，且對共犯王昆琪實施通訊監
    察近二年，嗣於實施通訊監察中掌握王昆琪於國內之行蹤而
    將之拘提到案，被告二人雖於警詢供出王昆琪使用之行動電
    話資料及住址，惟渠等所供之行動電話號碼僅印證警方所掌
    握之王昆琪持用之行動電話號碼相符，至於渠等所供王昆琪
    之住址（台南市○○區○○路1段700巷71-1號）則非王昆琪
    遭警方查獲拘提之處所（台南市○○路○段2巷3號，見99偵
    11622卷第62頁王昆琪之供述）。此外，臺灣臺中地方法院
    檢察署檢察官亦分別函覆原審及本院稱未因被告戊○○、丙
    ○○供述任何資料（包含自白）而查獲上手（包括共犯王昆
    琪），此有該署99年4月15日中檢輝讓99偵2519字第030892
    號函（見原審卷第97頁）、同年8月6日中檢輝讓99偵3547字
    第110219號函在卷可按，是本件並非因被告戊○○、丙○○
    供出毒品來源而查獲其他共犯王昆琪甚明，被告二人自無依
    毒品危害防制條例第17條第1項規定減輕其刑之餘地。被告
    戊○○、丙○○之辯護人分別辯護稱本件確因被告二人供出
    毒品來源而查獲共犯王昆琪，應依上述規定予以減輕其刑云
    云，均不足採。
(五)、又被告戊○○介紹證人林峻賢前往大陸、被告丙○○介紹證
    人王得名前往柬埔寨為綽號「寶哥」之男子所組之販運毒品
    集團夾帶海洛因入境臺灣以獲取報酬，其等行為固無足取，
    惟被告二人此次幫助走私運輸毒品，並非首謀，且無證據足
    以證明被告二人確有從中獲利，亦未參與嗣後之販賣或其他
    毒害他人行為，而本次走私所運輸之毒品抵臺後，未幾即為
    專案小組人員及時查獲而未再流入市面，從被告二人犯案情
    節觀之，倘遽處以法定本刑之最低刑度，無異失之過苛而不
    盡情理，不免予人情輕法重之感，且難謂符合罪刑相當性及
    比例原則，更無從與首謀毒梟之惡行有所區隔，是其犯罪情
    狀相較於法定之重刑，在客觀上足以引起一般人之同情，情
    節尚堪憫恕，爰均依刑法第59條之規定，酌量遞減輕其刑。
(六)、按沒收為從刑之一種，依主從不可分之原則，應附隨緊接於
    主刑之下而同時宣告；又共同正犯因相互間利用他人之行為
    ，以遂行其犯意之實現，本於責任共同之原則，有關沒收部
    分，對於共犯間供犯罪所用之物，自均應為沒收之諭知。惟
    幫助犯僅係對於犯罪構成要件以外行為為加工，並無共同犯
    罪之意思，自不適用該責任共同原則，對於正犯所有供犯罪
    所用之物或犯罪所得之物，亦為沒收之諭知，最高法院91年
    台上字第5583號判決可資參照。是本件證人林峻賢、王得名
    於其等運輸毒品案件遭警查扣之物品，本院自無從予以宣告
    沒收，併此敘明。
四、原審認被告戊○○、丙○○罪證明確，而分別依上述規定予
    以論罪，復爰審酌被告戊○○、丙○○二人介紹證人林峻賢
    、王得名進入上開運輸毒品集團充為運輸第一級毒品入境臺
    灣地區之人頭，對運輸毒品犯行施以相當助力，兼衡其等犯
    後坦承犯行，態度良好，且未參與運輸第一級毒品罪及私運
    管制物品進口罪之構成要件行為等一切情狀，就被告戊○○
    、丙○○所犯幫助運輸第一級毒品罪部分，分別量處有期徒
    刑四年二月、三年十月，核其認事用法並無違誤，量刑亦堪
    認妥適。檢察官上訴以被告二人分別介紹林峻賢、王得名加
    入運毒獲有利潤，戊○○並有教導林峻賢如何夾帶毒品，丙
    ○○於運毒集團擔任幫忙找人運輸毒品之角色，渠等顯與寶
    哥運毒集團間有犯意聯絡及行為分擔，認被告二人應構成運
    輸第一級毒品罪之共同正犯，而指摘原判決不當，為無理由
    ，應予駁回。
據上論結，應依刑事訴訟法第368條，判決如主文。
本案經檢察官丁○○到庭執行職務。
中    華    民    國    99    年    10    月    5      日
              刑事第四庭  審判長法  官  洪  耀  宗
                                法  官  劉  登  俊
                                法  官  許  文  碩
以上正本證明與原本無異。
如不服本判決應於收受送達後十日內向本院提出上訴狀，其未敘
述上訴之理由者並得於提起上訴後十日內向本院補提理由書（均
須按他造當事人之人數附繕本）「切勿逕送上級法院」。
                                書記官  郭  蕙  瑜
中    華    民    國    99    年    10    月    5      日

司法院資訊處製作；財團法人民間司法改革基金會備份。
